臺灣高雄地方法院刑事判決　　　　　　　　　　　　　九十年度訴字第二五三六號
　　公　訴　人　臺灣高雄地方法院檢察署檢察官
　　被　　　告　壬○○○
　　選任辯護人　陳里己律師
　　　　　　　　蔡淑媛
　　　　　　　　歐陽志宏
右列被告因偽造文書等案件，經檢察官提起公訴（九十年度偵字第六九四九號），本
院判決如左：
    主  文
壬○○○連續行使偽造私文書，足以生損害於他人，處有期徒刑壹年捌月。
    事  實
一、壬○○○為求得以會養會方式順利週轉，解除財務困難之窘境，於民國八十六年
    十月三十日起至八十九年三月五日起，自任會首，陸續召集如附表所示之每會均
    為新台幣（下同）一萬元之互助會八組（各互助會起迄時間、會員人數、開標日
    期時間，均詳附表），底標一千元以上，每半年加會一次，皆採外標制，於各互
    助會進行期間，竟意圖為自己不法之所有，並基於詐欺及行使偽造私文書之概括
    犯意，先虛列附表所示之「秀英」、「麗美」、「玉珠」、「芬」會員姓名加入
    各互助會，並利用會員未全數到場競標之機會，連續於不詳時間之開標日，冒用
    附表所示各互助會活會會員名義，偽填一千八百元至五千八百元不等之標金於標
    單上，依習慣以表明競標時願付之標息及會員，持以行使參加競標並標得會款多
    次，足生損害於附表所示各該被冒標之活會會員及其他活會會員，致使各該活會
    會員陷於錯誤，仍如數交付活會會款予壬○○○收受，其所詐得之活會會款金額
    至少一千零三十三萬五千二百元（因無法查知其確實之冒標時間及所出之標息，
    致無法詳為計算其所詐取之詳細金額，此金額為壬○○○與部分活會會員所彙算
    ），嗣因壬○○○已週轉不靈，無法負擔鉅額會款，而於八十九年十二月間，突
    然宣布止會，後經活會會員間相互查證始發覺所存活會與壬○○○所稱不符，且
    會員中查無「秀英」、「麗美」、「玉珠」、「芬」四人，始知受騙。
二、案經丙○等訴請臺灣高雄地方法院檢察署檢察官偵查起訴。
    理  由
一、訊據被告壬○○○對於召集右開八組互助會，再於標單上偽造如附表所示被偽造
    會員所書寫之標金於會單上，並據以行使提出競標等情均供承不諱，核與告訴人
    丙○、癸○○○、己○○○、丁○○、戊○○、羅楊寶惜、乙○○、甲○○、蔡
    惠美、子○○、曾春琴、庚○○等人於偵查及本院審理時之指訴情節相符，且經
    證人吳梅珠、陳梅、許福進、丁○○、辛○、黃連成、黃陳英敏、許松根、馮秀
    盆、蔡惠美、曾春琴於偵查及本院審理時結證明確，參以被告每月須負擔之會款
    在二十萬左右，又無法提出其餘收入證明，，如何有足夠金錢供繳納會款之用，
    足徵其當時經濟狀況已不佳，而其於陸續所召集之互助會中，有冒標十四次，亦
    已如前述，則益徵其無支付互助會會款之能力，其嗣後又於八十九年三月召集附
    表編號八之互助會，未久即於八十九年十二月間宣告止會，其冀圖藉收取該互助
    會會首錢及以「以會養會」之方式，週轉金錢供已使用，至為灼然。綜上所述，
    被告既虛列會員參加互助會，且於附表所示召集之互助會中有冒標之舉，冀圖收
    取所召集之互助會會首會款及以會養會，足見其明知自己經濟狀況窘困，無力支
    付會款，而顯有詐欺之不法意圖甚明，此外，復有上開互助會會單影本、承諾書
    影本各八紙、冒標會款明細表一份在卷可按，堪認被告壬○○○之自白核與事實
    相符，自得採為論罪之依據。
二、按我國民間互助會，係由會首招募會員參加所組成，每於標會時，通常由欲標取
    會款之會員，在空白紙條上，或僅書立其姓名、綽號及數字者，甚或祗書寫數字
    而未書立其姓名、綽號，另以上開言詞等方法表示係何會員所出具者，則依習慣
    或特約均足以辨明係該會員以所書寫數字為標息金額參加競標之標單，自應以私
    文書論（最高法院八十九年度台上字第一三一九號判決意旨參照）。按標單上僅
    記載競標之利息，並未書明「標單」字樣，依我國民間互助會之習慣，可認定其
    上之文字，即為表示出標人及利息等用意之證明，應屬刑法第二百二十條第一項
    之準文書。被告壬○○○於附表所示互助會開標時，分別於不詳時間之開標日，
    連續在空白紙上書寫附表所示各被冒標活會會員之競標利息之數字，足以生損害
    於該等不詳姓名會員，應成立刑法第二百二十條第一項、第二百十條之偽造私文
    書罪。被告進而憑之參加競標，開標後詐取會款，已達於行使該文書之階段，其
    偽造私文書之低度行為，為行使偽造私文書之高度行為所吸收，應依刑法第二百
    十六條行使偽造私文書論。又被告意圖為自己不法之所有，假冒各該被冒標活會
    會員標取附表所示各互助會會款，以偽造私文書之方式施用詐術，使告訴人等及
其他未得標、遭冒標之會員陷於錯誤而交付活會會款，且其於所召集之互助會，
    以取得會首錢、「以會養會」、虛列會員「秀英」、「麗美」、「玉珠」、「芬
    」之方式，施用詐術，使告訴人等及其他未得標之會員陷於錯誤而交付活會會款
    ，所為係犯刑法第三百三十九條第一項之詐欺取財罪。而其一個詐取行為，使多
    數活會會員同時受害，為想像競合犯。又其等多次詐欺、行使偽造私文書之犯行
    ，時間緊接，方法相同，且各觸犯構成要件相同之罪名，顯係各基於概括之犯意
    反覆為之，應各依連續犯之規定論以一罪。又其所犯上開行使偽造私文書及詐欺
    罪間，有方法結果之牽連關係，應從較重之行使偽造私文書罪處斷。審酌被告利
    用召募民間互助會，自任會首之機會，冒標會款並虛列會員「秀英」、「麗美」
    、「玉珠」、「芬」等人，詐得告訴人及其他活會會員金額逾千萬元，嚴重破壞
    經濟秩序，所生損害非輕，尚未與告訴人等達成民事和解，賠償該等會員損失，
    惟念其犯後坦認犯行，前無犯罪紀錄，有臺灣高等法院被告全國前案紀錄表及臺
    灣高雄地方法院檢察署刑案資料查註紀錄表各一件附卷可稽，素行尚佳，又於宣
    告止會後，寫下八份承諾書，表示同意負擔被冒標會員會款責任，且將死會會款
    交活會會員平分，以減少所造成之損害，足徵其辯稱係因囿於經濟能力，非全然
    無心賠償被害人損失等語，應可採信等一切情狀，量處如主文所示之刑。再被告
    雖未曾受有期徒刑以上刑之宣告，然其迄今尚未能償還債務，取得告訴人等之諒
    解，詐得金額又甚高，自不宜宣告緩刑，亦此敘明。至供被告犯罪所用之冒用他
    人名義之標單，依習慣均於冒標後丟棄銷毀，為免事後執行困難，該標單自無庸
    宣告沒收，附此敘明。
三、公訴人另認被告冒標附表所示會款及虛列「秀英」、「麗美」、「玉珠」、「芬
    」等人標取會款，足生損害於「秀英」、「麗美」、「玉珠」、「芬」等人，因
    認被告另涉有刑法第二百十六條之行使偽造之第二百二十條、第二百十條之準私
    文書罪嫌、第三百三十九條第一項之詐欺取財罪嫌云云。惟按犯罪事實應依證據
    認定之，無證據不得推定其犯行，刑事訴訟法第一百五十四條定有明文。次按告
    訴人之告訴，係以使被告受刑事訴追為目的，是其陳述是否與事實相符，仍應調
    查其他證據以資審認；又認定不利於被告之事實，須依積極證據，苟積極證據不
    足為不利於被告之事實之認定時，即應為有利於被告之認定，更不必有何有利之
    證據（最高法院五十二年臺上字第一三○○號、三十年上字第八一六號判例參照
    ）。經查：互助會會單上之「秀英」、「麗美」、「玉珠」、「芬」等人，實際
    上並無這些會員，乃虛列其上，由被告繳納會款一節，則據被告於本院審理時供
    承甚明，再參以告訴人丙○於本院審理時亦表示均不認識等語，顯無從證明「秀
    英」、「麗美」、「玉珠」、「芬」等確有其人參與各互助會，而渠等會款為被
    告所冒標，此外，復查無其他積極證據足資證明被告有何公訴人所指之前開犯行
    ，揆諸前揭說明，就此部分本應為被告無罪之諭知，惟公訴人既認此部分與前開
    有罪部分分別有牽連及連續犯之裁判上一罪關係，爰不另為無罪之諭知，附此敘
    明。
據上論斷，應依刑事訴訟法第二百九十九條第一項前段，刑法第五十六條、第二百十
六條、第二百十條、第三百三十九條第一項、第五十五條，罰金罰鍰提高標準條例第
一條前段，判決如主文。
中      華      民      國     九十一     年     三      月  二十九  日
                                  臺灣高雄地方法院刑事第一庭
                                            法  官    郭貞秀
右正本證明與原本無異。
如不服本判決，應於判決送達後十日內，向本院提出上訴狀。
                                            書記官    黃意雯
中    華    民    國      九十一      年      四      月      一     日
附表：
┌──┬───────┬────┬────┬───┬──────────┐
│編號│起 迄 會 時 間│每會金額│開標日期│會單虛│附                註│
│    │              │(新台幣)│及時間  │列會員│                    │
├──┼───────┼────┼────┼───┼──────────┤
│ 一 │八十六年十月三│一萬元  │每月三十│秀英參│黃陳英敏（會單「民」│
│    │十日起至九十年│        │日晚上八│加二會│）、許松根、黃連成各│
│    │三月三十日止，│        │時      │。    │參加一會，均遭被告冒│
│    │每半年加標一次│        │        │      │標。                │
│    │，會員連會首計│        │        │      │                    │
│    │四十八會。    │        │        │      │                    │
├──┼───────┼────┼────┼───┼──────────┤
│ 二 │八十七年六月二│一萬元  │同右    │秀英參│蔡惠美、黃正維、許松│
│    │十五日起至九十│        │        │加二會│根、曾（誤繕為陳）春│
│    │八月二十五日止│        │        │，芬參│琴、吳梅珠各參加一會│
│    │每半年加標一次│        │        │加一會│，均遭被告冒標。    │
│    │，會員連同會首│        │        │。    │                    │
│    │計四十五人。  │        │        │      │                    │
├──┼───────┼────┼────┼───┼──────────┤
│ 三 │八十七年十一月│一萬元  │每月二十│秀英參│未冒標。            │
│    │二十日起至九十│        │日晚上八│加一會│                    │
│    │年一月二十日止│        │時      │。    │                    │
│    │（Ａ會），每半│        │        │      │                    │
│    │年加標一次，會│        │        │      │                    │
│    │首連會員計三十│        │        │      │                    │
│    │一會。        │        │        │      │                    │
├──┼───────┼────┼────┼───┼──────────┤
│ 四 │八十七年十一月│一萬元  │同右    │秀英參│未冒標。            │
│    │二十日起至九十│        │        │加一會│                    │
│    │年一月二十日止│        │        │。    │                    │
│    │（Ｂ會），每半│        │        │      │                    │
│    │年加標一次，會│        │        │      │                    │
│    │首連會員計三十│        │        │      │                    │
│    │一會。        │        │        │      │                    │
├──┼───────┼────┼────┼───┼──────────┤
│ 五 │八十八年一月十│一萬元  │每月十五│無。  │黃秀香參加一會，許福│
│    │五日起至九十年│        │日晚上八│      │進參加二會，均遭被告│
│    │至七月十五日止│        │時      │      │冒標。              │
│    │，每半年加標一│        │        │      │                    │
│    │次，會首連會員│        │        │      │                    │
│    │計三十六會。  │        │        │      │                    │
├──┼───────┼────┼────┼───┼──────────┤
│ 六 │八十八年七月十│一萬元  │每月十二│麗美參│馮秀盆參加一會，遭被│
│    │二日起至九十一│        │日晚上八│加二會│告冒標。（馮秀美中途│
│    │年八月十二日止│        │時      │。    │退出，由被告頂下）  │
│    │，每半年加標一│        │        │      │                    │
│    │次，會首連會員│        │        │      │                    │
│    │計四十四會。  │        │        │      │                    │
├──┼───────┼────┼────┼───┼──────────┤
│ 七 │八十八年十一月│一萬元  │每月十日│無。  │辛○參加二會，均遭被│
│    │十日起至九十二│        │晚上八時│      │告冒標。            │
│    │年九月十日止，│        │。      │      │  │
│    │每半年加標一次│        │        │      │                    │
│    │，會首連會員計│        │        │      │                    │
│    │五十四會。    │        │        │      │                    │
├──┼───────┼────┼────┼───┼──────────┤
│ 八 │八十九年三月五│一萬元  │每月五日│玉珠參│（莊平和、莊福泰反悔│
│    │日起至九十三年│        │晚上八時│加一會│退出，由被告頂下）  │
│    │八月五日止，每│        │。      │。    │                    │
│    │半年加標一次，│        │        │      │                    │
│    │會首連會員計六│        │        │      │                    │
│    │十二會。      │        │        │      │                    │
└──┴───────┴────┴────┴───┴──────────┘
